【裁判字號】    95,訴,847
【裁判日期】    980430
【裁判案由】    拆屋還地
【裁判全文】
臺灣士林地方法院民事判決               95年度訴字第847號
原      告  台灣肥料股份有限公司
法定代理人  丑○○
訴訟代理人  許文彬律師
            陳建三律師
被      告  辛○○
            庚○○
            戊○○
            己○○
            丁○○
            子○○○○○
上  一  人  壬○○
法定代理人
上列當事人間拆屋還地等事件，本院於民國98年4 月15日言詞辯
論終結，判決如下：
    主  文
一被告辛○○、庚○○、戊○○應將坐落臺北市○○區○○段一
  小段第一二一地號土地上，門牌號碼臺北市○○區○○路一段
  三十巷六號建物如附圖所示Ｅ部分（面積四平方公尺）、Ｅ１
  部分（面積三平方公尺）拆除，並將占用之土地返還原告。
二被告己○○、丁○○應將坐落第一項地號土地上，門牌號碼臺
  北市○○區○○路一段三十巷十四號建物如附圖所示Ｌ部分（
  面積四平方公尺）、Ｌ１部分（面積六平方公尺）拆除，並將
  占用之土地返還原告。
三被告子○○○○○應將坐落第一項地號土地上，如附圖所示Ｐ
  部分主建物（面積四十平方公尺）、Ｐ１部分雨遮（面積十一
  平方公尺）拆除，並將占用之土地返還原告。
四被告辛○○、庚○○、戊○○應給付原告新臺幣萬捌仟伍佰
  貳拾壹元，及自民國九十六年二月六日起至清償日止，按週年
  利率百分之五計算之利息；暨自民國九十六年一月一日起，至
  返還第一項土地之日止，按月給付原告新臺幣柒佰壹拾肆元。
五被告己○○、丁○○應給付原告新臺幣伍萬伍仟零拾壹元，
  及自民國九十八年四月十六日起至清償日止，按週年利率百分
  之五計算之利息；暨自民國九十六年一月一日起，至返還第二
  項土地之日止，按月給付原告新臺幣壹仟零貳拾元。
六被告子○○○○○應給付原告新臺幣貳拾捌萬零陸佰伍拾陸元
  ，及自民國九十六年一月二十六日起至清償日止，按週年利率
  百分之五計算之利息；暨自民國九十六年一月一日起，至返還
  第三項土地之日止，按月給付原告新臺幣伍仟貳佰零貳元。
七原告其餘之訴駁回。
八訴訟費用由被告辛○○、庚○○、戊○○負擔百分之十，被告
  己○○、丁○○負擔百分之十五，餘由被告被告子○○○○○
  負擔。
九本判決第一項於原告以新臺幣拾柒萬元，第四項前段於原告以
  新臺幣壹萬仟元為被告辛○○、庚○○、戊○○供擔保後，
  得假執行。
十本判決第二項於原告以新臺幣貳拾肆萬元，第五項前段於原告
  以新臺幣壹萬捌仟元為被告己○○、丁○○供擔保後，得假執
  行。
十一本判決第三項於原告以新臺幣壹佰貳拾貳萬元，第六項前段於
  原告以新臺幣玖萬元為被告被告子○○○○○供擔保後，得假
  執行。
十二原告其餘假執行之聲請駁回。
    事實及理由
甲、程序方面：
一、按非法人之團體，設有代表人或管理人者，有當事人能力，
    民事訴訟法第40條第3 項定有明文。而所謂非法人團體，係
    指有一定之名稱及事務所，並有一定之目的及獨立之財產而
    言（最高法院64年臺上字第2461號判例意旨參照）。查子○○○○○設立於民國52年2 月間，有臺北市○○區○○路1
    段30巷26號前廟宇為其事務所所在，係信奉道教，以奉祀主
    神福德正神、陪祭主神三界公為目的而成立，有自有資金、
    信徒捐獻做為經費收入，並有廟宇建物不動產等獨立財產，
    設有由信徒推選之管理人，有臺北市政府民政局98年3 月2
    日北市民三字第0983037500號函檢附之神壇查訪表在卷可稽
    （本院卷四第39-40 頁），並經本院訊問子○○○○○信徒
    蘇家稔、原管理人丙○○屬實（本院卷二第11、12頁），揆
    諸上開法條規定及說明，應認其已具備非法人團體要件而有
    當事人能力。
二、本件原告起訴時法定代理人為甲○○，嗣於訴訟進行中，變
    更法定代理人為丑○○，有原告所提股份有限公司變更登記
    表在卷可稽（本院卷四第9-11頁），其提出書狀聲明承受訴
    訟，核與民事訴訟法第175 條第1 項規定相符，自應准許。
    又被告子○○○○○原法定代理人即管理人為丙○○，嗣變
    更為癸○，復於98年2 月28日變更為壬○○，有前揭臺北市
    政府民政局98年3 月2 日復函、臺北市南港區公所98年3 月
    27日北市南民字第09830324400 號暨所附神壇查訪表在卷可
    稽（本院卷四第70-72 頁），他造當事人即原告聲明由被告
    子○○○○○新任管理人壬○○承受訴訟，核與民事訴訟法
    第175 條第2 項規定亦無不合。
三、本件被告辛○○、庚○○、戊○○及被告子○○○○○，經
    合法通知，未於最後言詞辯論期日到場；核均無民事訴訟法
    第386 條所列各款情形，爰依原告之聲請，由其一造辯論而
    為判決。
四、又原告訴請訴訟繫屬前已死亡而無當事人能力之被告乙○○
    給付部分，業經本院另以裁定駁回之，非屬本件審理範圍，
    爰併予敘明。
乙、實體方面：
一、原告主張：原告為坐落臺北市○○區○○段1 小段121 地號
    土地（下稱：系爭土地）所有權人。被告辛○○、庚○○、
    戊○○所共有，門牌號碼臺北市○○區○○路1 段30巷6 號
    房屋（下稱：系爭6 號房屋），占用系爭土地如附圖所示E
    部分（面積4 平方公尺）、E1部分（面積3 平方公尺）；被
    告己○○、丁○○公同共有事實上處分權之同路段30巷24號
    房屋（下稱：系爭24號房屋），占用系爭土地如附圖所示L
    部分（面積4 平方公尺）、L1部分（面積6 平方公尺）；被
    告子○○○○○所有，坐落同路段26號前之廟宇（下稱：德
    安廟廟宇），占用系爭土地如附圖所示P 部分（面積40平方
    公尺）、P1部分（面積11平方公尺），並無合法權源。為此
    依民法第767 條規定，訴請被告辛○○、庚○○、戊○○拆
    除如附圖所示E 、E1部分之系爭6 號房屋，訴請被告己○○
    、丁○○拆除如附圖所示L 、L1部分之系爭24號房屋，訴請
    被告被告子○○○○○拆除如附圖所示所示P 、P1部分之德
    安廟廟宇。另依不當得利、侵權行為法律關係，就被告自90
    年9 月5 日起，至返還土地之日止之占用期間，給付按土地
    申報地價週年利率10% 計算之不當得利金。並聲明：(一)被告
    辛○○、庚○○、戊○○應將坐落系爭土地上，如附圖所示
    E 部分（面積4 平方公尺）、E1部分（面積3 平方公尺）建
    物及其他地上物拆除，將土地騰空返還予原告，並應連帶給
    付原告新臺幣（下同）7 萬7,043 元，及自起訴狀繕本送達
    翌日起至清償日止，按週年利率5%計算之利息；並自96年1
    月1 日起，至騰空返還土地予原告止，按月給付原告1,428
    元。(二)被告己○○、丁○○應將坐落系爭土地上，如附圖所
    示L 部分（面積4 平方公尺）、L1部分（面積6 平方公尺）
    之建物及其他地上物拆除，將土地騰空返還予原告。並應連
    帶給付原告11萬61元及自起訴狀繕本送達之翌日起至清償日
    止，按週年利率5%計算之利息；暨自95年9 月6 日起至騰空
    返還土地之日止，按月給付原告2,040 元。(三)被告子○○○○○應將坐落系爭土地上，如附圖所示P 部分（面積40平方
    公尺）、P1部分（面積11平方公尺）之建物及其他地上物拆
    除，將土地騰空返還原告。並應給付原告47萬1,313 元，及
    自起訴狀繕本送達翌日起至清償日止，按週年利率5%計算之
    利息；暨自95年9 月6 日起至騰空返還土地之日，按月給付
    原告1 萬405 元。(四)願供擔保（除(一)至(三)按月給付部分外）
    ，請准宣告假執行。
二、被告辛○○、庚○○、戊○○未於言詞辯論期日到場，亦未
    提出書狀作何聲明或陳述。
    被告子○○○○○未於最後言詞辯論期日到場，惟據其以前
    提出書狀及以前到場陳述略以：被告子○○○○○簡易修繕
    由爐主決定即可，如為重大修繕則由熱心廟務之信徒共同參
    與決定等語，並提出剪報資料（影本）為證。
    被告己○○、丁○○則以：系爭24號房屋係父親陳耀忠所購
    ，陳耀忠已於88年間去世，系爭24號房屋應為伊等所繼承。
    系爭24號房屋占用之土地是水溝地，且占用部分僅為屋簷，
    原告主張不當得利之金額過高等語，資為抗辯。並聲明求為
    判決駁回原告之訴。
三、經查：
  (一)原告為系爭土地所有權人，其上如附圖所示E 部分（面積4
    平方公尺）、E1部分（面積3 平方公尺），為系爭6 號房屋
    所占用；如附圖所示L 部分（面積4 平方公尺）、L1部分（
    面積6 平方公尺），為系爭24號房屋所占用；如附圖所示P
    部分（面積40平方公尺）、P1部分（面積11平方公尺），為
    德安廟廟宇所占用等事實，有原告提出系爭土地登記謄本（
    本院卷一第25頁）在卷可稽，並經本院現場勘驗查明，囑託
    臺北市松山地政事務所製作複丈成果圖在卷可稽（本院卷第
    24-25 頁）。
  (二)又系爭6 號房屋為被告辛○○、庚○○、戊○○為所有；系
    爭24號房屋係未辦理建物所有權第一次登記建物，無法辦理
    所有權移轉登記（民法第758 條規定參照），係被告己○○
    、丁○○被繼承人陳耀忠依買賣關係取得事實上處分權（最
    高法院48年臺上字第1812號判例意旨參照），陳耀忠已於88
    年7 月16日死亡，繼承人之一即其配偶陳卓桃亦已於89年11
    月23日死亡，故系爭24號房屋之事實上處分權應由被告己○○、丁○○所繼承，雖僅由被告己○○辦理稅籍變更登記，
    惟己○○、丁○○間就系爭24號房屋並無分割協議，是系爭
    24號房屋之事實上處分權，應為被告己○○、丁○○所公同
    共有（民法第831 條）；另德安廟廟宇建物為被告子○○○○○所有等事實，有臺北市稅捐稽徵處南港分處95年10月19
    日北市稽南港乙字第09530103500 號復函所附稅籍證明書（
    本院卷一第126-128 頁、第137 頁）、前揭臺北市政府民政
    局98年3 月2 日檢附之神壇查訪表（本院卷四第39-40 頁）
    ，及原告所提陳耀忠繼承系統表、戶籍謄本在卷可稽（本院
    卷四第78-81 頁），並經被告子○○○○○於勘驗期日、被
    告己○○、丁○○於言詞辯論期日陳述明確（本院卷二第11
    、12頁，卷四第86頁），被告辛○○、庚○○、戊○○經合
    法通知，未於言詞辯論期日到庭爭執，復亦未提出任何書狀
    答辯以供本院斟酌，自堪信為真實。
四、按所有人對於無權占有或侵奪其所有物者，得請求返還之。
    對於妨害其所有權者，得請求除去之，民法第767 條定有明
    文。原告為系爭土地之所有人，其上如附圖所示E 部分（面
    積4 平方公尺）、E1部分（面積3 平方公尺），為系爭6 號
    房屋所占用；如附圖所示L 部分（面積4 平方公尺）、L1部
    分（面積6 平方公尺），為系爭24號房屋所占用；如附圖所
    示P 部分（面積40平方公尺）、P1部分（面積11平方公尺）
    為德安廟廟宇所占用，被告辛○○、庚○○、戊○○為系爭
    6 號房屋所有權人，被告己○○、丁○○為系爭24號房屋事
    實上處分權人，德安廟廟宇建物為被告子○○○○○所有等
    事實，業經本院認定如三所述，兩造間復無債權約定、物權
    設定作為被告占有使用系爭土地之權源，自屬無權占有，是
    原告訴請被告辛○○、庚○○、戊○○應將坐落系爭土地之
    系爭6 號房屋如附圖所示E 部分（面積4 平方公尺）、E1分
    （面積3 平方公尺）拆除；被告己○○、丁○○應將坐落系
    爭土地上之系爭24號房屋如附圖所示L 部分（面積4 平方公
    尺）、L1部分（面積6 平方公尺）拆除；被告子○○○○○
    應將坐落系爭土地上，如附圖所示P 部分主建物（面積40平
    方公尺）、P1部分雨遮（面積11平方公尺）拆除，並將占用
    之土地返還原告，均屬有據，自應准許。
五、至原告訴請被告占用土地不當得利部分：
  (一)按無法律上之原因而受利益，致他人受損害者，應返還其利
    益；不當得利之受領人，依其利益之性質或其他情形不能返
    還者，應償還其價額，民法第179 條、第181 條但書分別定
    有明文。又按無權占用他人之土地，可能獲得相當於租金之
    利益為社會通常之觀念，而土地所有人因此受有相當於租金
    之損害，自得依民法第179 條前段之規定，請求相當於租金
    之不當得利（最高法院61年臺上字第1695號判例意旨參照）
    。次按租用基地建築房屋，其租金以不超過土地申報總價額
    年息百分之十為限，土地法第105 條、第97條規定甚明。又
    所謂土地之總價額，土地法施行法第25條規定，依法定地價
    ；而法定地價，依土地法第148 條規定，係為土地所有人依
    該法規定所申報之地價。而舉辦規定地價或重新規定地價時
    ，土地所有權人未於公告期間申報地價者，以公告地價百分
    之八十為其申報地價。亦為平均地權條例第16條前段所規定
    。
  (二)系爭土地89年7 月至92年12月，公告地價為每平方公尺2 萬
    4,731 元；93年1 月至95年12月，公告地價為每平方公尺2
    萬6,706 元；96年1 月以後，公告地價為每平方公尺3 萬60
    2 元，有公告地價查詢資料在卷可憑，是依上揭平均地權條
    例第16條規定，系爭土地於上開期間之申報地價即法定地價
    分別為1 萬9,785 元、2 萬1,365 元、2 萬4,482 元。。本
    院斟酌系爭土地坐落臺北市○○區○○路1 段、經貿六路交
    岔路口，旁有興建中捷運站，系爭土地除遭占用部分外，為
    南港路1 段30巷、寬約6 公尺至15公尺梯形道路用地，巷內
    僅30巷2 至26號1 層或2 層房屋，及系爭6 號、24號房屋，
    均僅係雨遮及極小部分之增建物占用系爭土地，系爭德安廟
    廟宇則係非營利性質之當地民間傳統信仰之祭祀場所等各情
    ，並審酌土地之位置、工商業繁榮程度等因素，認應以土地
    申報地價週年利率5%計算不當得利價額為合理，原告請求按
    年息10% 計算，尚屬過高。
  (三)據上，原告得請求之不當得利數額如下：
  1.被告辛○○、庚○○、戊○○部分：
  (1)90年9月5日至92年12月31日期間（2年118日）
    19785 × 7 ×5%×（2+118/365） =16088
  (2)93年1月1日至95年12月31日（3年）
    21365× 7 ×5%×3=22433
    (1)+(2)=38521
  (3)96年1月1日後按月給付部分
    24482× 7 ×5%÷12=714
  2.被告己○○、丁○○部分
  (1)90年9月5日至92年12月31日期間（2年118日）
    19785 ×10 ×5%×（2+118/365） =22983
  (2)93年1月1日至95年12月31日（3年）
    21365×10 ×5%×3=32048
    (1)+(2)=55031
  (3)96年1月1日後按月給付部分
    24482×10 ×5%÷12=1020
  3.被告子○○○○○部分
  (1)90年9月5日至92年12月31日期間（2年118日）
    19785 ×51 ×5%×（2+118/365） =117214
  (2)93年1月1日至95年12月31日（3年）
    21365×51 ×5%×3=163442
    (1)+(2)=280656
  (3)96年1月1日後按月給付部分
    24482×51 ×5%÷12=5202
  4.依上所述，原告請求(1)被告辛○○、庚○○、戊○○給付3
    萬8,521 元，及自96年1 月1 日起，至遷讓返還土地之日止
    ，按月給付714 元；(2)被告己○○、丁○○給付5 萬5,031
    元，及自96年1 月1 日起，至遷讓返還土地之日止，按月給
    付1,020 元；(3)被告子○○○○○給付28萬656 元，及自96
    年1 月1 日起，至遷讓返還土地之日止，按月給付5,202 元
    ，為有理由，應予准許。
  (四)末按不當得利受領人，知無法律上之原因或其後知之者，應
    將受領時所得之利益，或知無法律上之原因時所現存之利益
    ，附加利息，一併償還；如有損害，並應賠償，民法第182
    條第2 項定有明文。又應付利息之債務，其利率未經約定，
    亦無法律可據者，週年利率為5%，亦為同法第203 條所明定
    。查被告並非其所占用之系爭土地所有權人，至遲於原告提
    起本件訴訟，並將起訴狀繕本送達翌日即知悉其占有受利益
    並無法律上原因。是原告就前開90年9 月5 日至95年12月31
    日已發生之不當得利，分別請求(1)自起訴狀繕本於送達被告
    辛○○（本院卷二第93頁）翌日即96年2 月6 日起；(2)自民
    事陳報(二)狀（追加起訴被告丁○○）繕本送達被告丁○○（
    本院卷四第73頁）翌日即98年4 月16日起；(3)自起訴狀合法
    送達被告子○○○○○前法定代理人丙○○（本院卷二第97
    頁）翌日即96年1 月26日起，均至清償日止，按法定利率即
    週年利率5%計算之利息，亦屬有據。
  (五)至原告就上開金錢給付部分，分別請求(1)被告辛○○、庚○○、戊○○；(2)被告己○○、丁○○負連帶責任部分：
  1.按不當得利發生之債，並無共同不當得利之觀念，亦無共同
    不當得利應連帶負責之規定。同時有多數利得人時，應各按
    其利得數額負責，並非須負連帶返還責任（最高法院91年度
    臺上字第517 號判決意旨參照）。被告辛○○、庚○○、戊○○就系爭6 號房屋，應有部分均屬相當（本院卷一第126-
    128 頁），被告己○○、丁○○就系爭24號房屋公同共有之
    內部關係即應繼分亦相同，原告就其各自受利益以外部分亦
    須連帶負責，自屬無據。
  2.雖原告另主張被告(1)被告辛○○、庚○○、戊○○；(2)被告
    己○○、丁○○分別成立共同侵權行為，應負損害賠償責任
    ，惟：按非給付不當得利之類型，所謂受利益致他人受損害
    ，係指取得權益（財貨）內容應歸屬他人之利益即可成立。
    至侵權行為所謂之損害，包含所受損害及所失利益，且依通
    常情形，或依已定之計劃、設備或其他特別情事，可得預期
    之利益，視為所失利益（民法第216 條規定參照）。被告(1)
    辛○○、庚○○、戊○○；(2)己○○、丁○○占用原告所有
    之土地而侵害原告之所有權固堪認定，然查土地閒置者所在
    多有（如系爭土地其餘部分即供通行使用），原告未能舉證
    就系爭被占用土地有何已定之計劃、設備或其他特別情事，
    存有可得預期之利益而受有「損害」，其以被告共同侵權行
    為，訴請被告「連帶」賠償無法舉證之損害，自屬無據。
六、從而，原告本於前揭原因事實，依民法第767 條規定，請求
    (一)被告辛○○、庚○○、戊○○應將坐落系爭土地之系爭6
    號房屋如附圖所示E 部分（面積4 平方公尺）、E1分（面積
    3 平方公尺）拆除；(二)被告己○○、丁○○應將坐落系爭土
    地上之系爭24號房屋如附圖所示L 部分（面積4 平方公尺）
     、L1 部分（面積6 平方公尺）拆除；(三)被告子○○○○○
    應將坐落系爭土地上，如附圖所示P 部分主建物（面積40平
    方公尺）、P1部分雨遮（面積11平方公尺）拆除，並將占用
    之土地返還原告，另依不當得利法律關係，訴請(一)被告辛○○、庚○○、戊○○給付3 萬8,521 元，及自96年2 月6 日
    起至清償日止按週年利率5%計算之利息，暨自96年1 月1 日
    起，至遷讓返還土地之日止，按月給付714 元；(二)被告己○○、丁○○給付5 萬5,031 元，及自98年4 月16日起至清償
    日止按週年利率5%計算之利息，暨自96年1 月1 日起，至遷
    讓返還土地之日止，按月給付1,020 元；(三)被告子○○○○○給付28萬656 元，及自96年1 月26日起至清償日止按週年
    利率5%計算之利息，暨自96年1 月1 日起至遷讓返還土地之
    日止，按月給付5,202 元，為有理由，應予准許。逾上開准
    許部分之請求，即為無理由，應予駁回。
七、原告陳明願供擔保，聲請宣告假執行，經核其勝訴部份，合
    於法律規定，爰酌定相當之擔保金額宣告之；其餘假執行之
    聲請，因該部份訴之駁回而失所依據，應予駁回。
八、本件事證已臻明確，其餘兩造主張、陳述暨所提之證據，經
    審酌均與本院前揭判斷不生影響，爰不一一詳予論述，附此
    敘明。
九、據上論結，原告之訴一部有理由，一部無理由，依民事訴訟
    法第385 條第1 項前段、第79條、第85條第1 項、第390 條
    第2 項判決如主文。
中    華    民    國    98    年    4     月    30    日
                  民事第二庭  法  官  王本源
以上正本證明與原本無異。
如對本判決上訴，應於判決送達後20日內向本院提出上訴狀。
中    華    民    國    98    年    5     月    8     日
                              書記官  陳淑女


司法院資訊處製作；財團法人民間司法改革基金會備份。
